【裁判字號】    98,上訴,443
【裁判日期】    980519
【裁判案由】    違反森林法
【裁判全文】
臺灣高等法院臺南分院刑事判決         98年度上訴字第443號
上  訴  人
即  被  告  甲○○
選任辯護人  黃曜春  律師
上列上訴人因違反森林法案件，不服臺灣嘉義地方法院97年度訴
字第1011號中華民國98年1月21日第一審判決（起訴案號：臺灣
嘉義地方法院檢察署97年度偵字第2274、2441號），提起上訴，
本院判決如下：
    主  文
上訴駁回。
甲○○緩刑貳年。
    事  實
一、甲○○明知嘉義縣大埔鄉大埔事業區220林班地及阿里山事
    業區9林班地（均非屬保安林），均係屬國有林地，竟未經
    許可，意圖為自己不法之所有，先於民國97年3月24日11時
    許，至嘉義縣大埔鄉大埔事業區220林班地座標ＴＷＤ97（X
    ：228200、Y：0000000）處，並攜帶其所有、客觀上可供作
    兇器使用之鏈鋸1支，將坐落在上揭座標位置，為行政院農
    業委員會林務局嘉義林區管理處（下稱嘉義林區管理處）所
    有之「牛樟」殘材1株，持鏈鋸砍伐後，暫將鋸斷之牛樟殘
    材置於現場，欲伺機再予以搬運至他處而尚未得逞；復於同
    日下午2時許，另基於為自己不法所有之意圖，駕駛上開無
    號牌箱型車，至嘉義縣阿里山事業區9林班地座標為ＴＷＤ
    97（X：228185、Y：0000000）處（即嘉義縣阿里山鄉阿里
    山青年活動中心往二萬坪產業道路旁），徒手竊取嘉義林區
    管理處所有，價值共新臺幣（下同）2,700元之黃柏 (俗稱
    「十大功勞」）9株，得手後將「十大功勞」9株放置於上揭
    廂型車載離現場，嗣於同日下午4時許，為警在嘉義縣阿里
    山鄉○○○○○路83公里處查獲，並扣得其所有供行竊前揭牛
    樟所用鏈鋸1支等物，而查悉上情。
二、案經嘉義林區管理處訴由嘉義縣警察局竹崎分局報告臺灣嘉
    義地方法院檢察署檢察官偵查起訴。
    理  由
一、本案上訴人即被告甲○○所犯係刑法第三百二十一條第一項
    第三款、第二項之攜帶兇器竊盜未遂罪及森林法第52條第1
    項第6款之竊取森林主產物罪，非死刑、無期徒刑或最輕本
    刑有期徒刑三年以上之罪，亦非高等法院管轄第一審案件，
    且被告就被訴事實為有罪之陳述，經原審告知被告簡式審判
    程序之旨，並聽取檢察官、被告之意見後，原審合議庭裁定
    進行簡式審判程序，復於本院審理時，亦為認罪，亦經當事
    人均同意適用簡式審判程序，是本案之證據調查，依刑事訴
    訟法第２７３條之２規定，不受同法第１５９條第１項、第
    １６１條之２、第１６１條之３、第１６３條之１及第１６
    ４條至第１７０條規定之限制，即不適用傳聞法則有關限制
    證據能力之相關規定，合先敘明。
二、上開犯罪事實業經被告於原審及本院審理時坦承不諱，核與
    證人證人即嘉義林區管理處阿里山工作站巡山員呂芳淵、乙
    ○○於警詢中之證述相符，復有森林暨自然保育警察隊嘉義
    分隊贓物領據、森林被害告訴書、嘉義林區管理處阿里山工
    作站被害地立木材積調查表、嘉義林區管理處阿里山工作站
    遺留木（贓物）數量明細表、大埔事業區第220林班國有林
    產物處分價金查定書、阿區9林班黃柏（十大功勞）遭竊取
    位置圖、大埔220林班牛樟被害位置圖各1份及現場照片12張
    在卷可稽。足認被告自白與事實相符。
三、按所謂森林副產物，係指樹皮、樹脂、種實、落枝、樹葉、
    灌籐、竹筍、草類、菌類及其他主產物以外之林產物，國有
    林林產物處分規則第3條第2款定有明文；牛樟菇屬菌類，自
    為森林副產物。又森林係指林地及其群生竹、木之總稱；而
    所謂森林主產物，依國有林林產物處分規則第3條第1款之規
    定，係指生立、枯損、倒伏之竹木及餘留之根株、殘材而言
    ；是森林主產物，並不以附著於其生長之土地，仍為森林構
    成部分者為限，尚包括已與其所生長之土地分離，而留在林
    地之倒伏竹、木、餘留殘材等，至其與所生長土地分離之原
    因，究係出於自然力或人為所造成，均非所問；他人盜伐後
    未運走之木材，仍屬於林地內之森林主產物；森林法第50條
    第1項所定竊取森林主、副產物之竊取云者，即竊而取之之
    謂，並不以自己盜伐為限，縱令係他人盜伐而仍在森林內，
    既未遭搬離現場，自仍在管理機關之管領力支配下，如予竊
    取，仍為竊取森林主產物，應依森林法之規定論處（最高法
    院92年11月11日第17次刑事庭會議決議、93年台上字第860
    號判例意旨參照）。本件被竊之黃柏時行樂十大功勞），其
    學名：Ｍaho nia fortunei (Lindl.) Fedde ex Schneid.
    俗名：福氏十大功勞，狹葉大功勞，ＣhineseＭahonia。形
    態特徵：「灌木」，有台灣樹木資料庫網站關於黃柏（十大
    功勞）之介紹資料附卷可稽（見原審卷第32之1頁），故其
    應屬上開國有林林產物處分規則第3條所示之主產物。又被
    告持鏈鋸砍伐上開牛樟殘材後，被鋸斷之殘材滾到距離砍伐
    處5至6公尺之下坡，未經被告攜離現場等情，此有告訴代理
    人乙○○、吳佾鴻於原審之陳述可稽（見原審卷第32頁），
    揆諸上開說明，上開牛樟殘材自仍在管理機關即告訴人之管
    領力支配下，故被告雖將上開牛樟殘材予以砍伐，著手竊盜
    行為之實行，惟仍屬未遂階段。另按刑法第321條第1項第3
    款之攜帶兇器竊盜罪，係以行為人攜帶兇器為其加重條件，
    此所謂兇器，其種類並無限制，凡客觀上足以對人之生命、
    身體、安全構成威脅，具有危險性之兇器為已足，並不以攜
    帶之初有行兇之意圖為必要，最高法院79年台上字第5253號
    判例意旨可為參照，查被告本件竊盜時攜帶之鏈鋸，為鐵製
    、鋸身部分2面成尖銳鋸齒狀，重量約5至10公斤，質地沈重
    ，業據被告供明在卷（見原審卷第26頁），且有鏈鋸該之相
    片2張附卷可稽（見嘉竹警偵字第0970080861號卷第33頁）
    ，又該鏈鋸既足鋸斷牛樟殘材，客觀上自屬足以對人之生命
    、身體、安全構成威脅，顯為具有危險性之兇器無訛。再按
    竊取森林主、副產物，收受、搬運、寄藏、收買贓物或為牙
    保者，依刑法規定處斷，森林法第50條定有明文，該條所謂
    「依刑法規定處斷」僅指處斷科刑比照刑法相關之規定，而
    不包括罪名之比照，茲因森林法第50條並無未遂罪名之規定
    ，是適用上自應回歸刑法竊盜罪之相關規定。
四、核被告所為係犯刑法第321條第1項第3款、第2項之攜帶兇器
    竊盜未遂罪（指竊取牛樟部分），及森林法第52條第1項第6
    款之竊取森林主產物罪（指竊取黃柏（十大功勞）部分）。
    檢察官就被告竊取牛樟、及黃柏（十大功勞）部分均引用森
    林法第52條第1項第1款，就竊取牛樟部分另引用同法第52條
    第1項第6款求予論科，然查上開被告竊取牛樟、及黃柏（十
    大功勞）之位置，均非屬保安林範圍，此有嘉義林區管理處
    97年12月31日嘉政字第0975115773號函文在卷可按，故被告
    竊取牛樟、及黃柏十大功勞，均未該當森林法第52條第1項
    第1款之「於保安林犯之者」之要件；又如上所述，被告持
    鏈鋸砍伐上開牛樟殘材後，被鋸斷之殘材未經被告攜離現場
    ，且亦無證據證明被告已使用車輛欲將所砍伐之牛樟殘材載
    離現場，尚難遽謂被告有森林法第52條第1項第6款「為搬運
    贓物，使用車輛之設備」之事實，故檢察官就被告竊取牛樟
    、及黃柏十大功勞部分均引用森林法第52條第1項第1款，就
    竊取牛樟部分另引用同法第52條第1項第6款求予論科，尚有
    未洽，竊取牛樟部分之起訴法條應予變更為刑法第321條第1
    項第3款、第2項，且其著手於牛樟犯行而不遂，應依刑法第
    25條第2項減輕其刑。又被告先後2次犯行，犯意個別，行為
    互殊，應予分論併罰。
五、原審因予適用森林法第52條第1項第6款，刑法第11條前段、
    第321條第2項、第1項第3款、第25條第2項、第42條第3項、
    第51條第5款、第38條第1項第2款，並審酌被告為高職畢業
    之教育程度，為圖己利，於國有林地竊取牛樟、黃柏（十大
    功勞）等森林產物，造成自然資源及生態之破壞，法紀觀念
    淡薄，惟其犯後坦承犯行，態度尚佳，且其並無犯罪前案紀
    錄，有臺灣高等法院被告前案紀錄表1份在卷可稽，素行良
    好，兼衡其所竊取物品之價值、所使用之手段、目的等一切
    情狀，分別量處竊盜未遂部分有期徒刑三月，違反森林法部
    分有期徒刑六月，併科罰金八千一百元，定其應執行刑為七
    月，又森林法第7章第50條至第54條有關刑罰罰則之規定，
    其中第50條明定「依刑法規定處斷」，自95年7月1日起，依
    修正後刑法第33條第5款規定，罰金刑自以新台幣為計算單
    位，而森林法第51條、第53條、第54條所定罰金，條文亦明
    白規定為新台幣，從而同法第52條之罰金，自應同以新台幣
    計算；又森林法第52條贓額之計算，以原木山價為準，並不
    以交易價格之市價為準（最高法院81年度台上字第1758號判
    決意旨參照）；查被告所竊取之黃柏十大功勞，其山價為新
    臺幣2,700元，此有告訴人所出具之森林被害告訴書在卷足
    參（見臺灣嘉義地方法院檢察署97年度偵字第2441號偵查卷
    第5頁），並為被告所不爭執。爰就被告竊取黃柏（十大功
    勞），為搬運該贓物使用車輛之犯行部分，並依森林法第52
    條之規定諭知併科贓額3倍之罰金即8,100元，及諭知罰金如
    易服勞役之折算標準。扣案之鏈鋸1支為被告所有作為砍伐
    本案牛樟殘材之用，為供被告犯罪所用之物，業據被告供明
    在卷，爰依刑法第38條第1項第2款規定宣告沒收。本院核其
    認事用法俱無不合，量刑亦稱妥適，被告上訴意旨，空言指
    摘原判決量刑太重，為無理由，應予駁回。
六、查被告未曾受有期徒刑以上刑之宣告，有卷內前科表可查，
    經此偵審程序教訓，應知警惕，諒無再犯之虞，本院認所宣
    告之刑，以暫不執行為適當，併諭知緩刑二年，以勵自新。
據上論結，應依刑事訴訟法第368條、刑法第74條第1項第1款，
判決如主文。
本案經檢察官趙中岳到庭執行職務。
中    華    民    國    98    年    5    月    19    日
                  刑事第五庭    審判長法  官  楊明章
                                      法  官  顏基典
                                      法  官  楊子莊
以上正本證明與原本無異。
違反森林法部分如不服本判決應於收受送達後10日內向本院提出
上訴書狀，其未敘述上訴理由者，並得於提起上訴後10日內向本
院補提理由書（均須按他造當事人之人數附繕本）「切勿逕送上
級法院」。
竊盜罪部分不得上訴。
                                      書記官  王全龍
中    華    民    國    98    年    5     月    20    日
附錄本案論罪科刑法條全文：
中華民國刑法第321條
（加重竊盜罪）
犯竊盜罪而有左列情形之一者，處 6 月以上、 5 年以下有期徒
刑：
一、於夜間侵入住宅或有人居住之建築物、船艦或隱匿其內而犯
之者。
二、毀越門扇、牆垣或其他安全設備而犯之者。
三、攜帶兇器而犯之者。
四、結夥三人以上而犯之者。
五、乘火災、水災或其他災害之際而犯之者。
六、在車站或埠頭而犯之者。
前項之未遂犯罰之。
森林法第52條
 (加重竊取森林主、副產物罪)
竊取森林主、副產物而有左列情形之一者，處6月以上5年以下有
期徒刑，併科贓額二倍以上五倍以下罰金：
一  於保安林犯之者。
二  依機關之委託或其他契約，有保護森林義務之人犯之者。
三  於行使林產採取權時犯之者。
四  結夥二人以上或僱使他人犯之者。
五  以贓物為原料，製造木炭、松節油、其他物品或培植菇類者
    。
六  為搬運贓物，使用牲口、船舶、車輛，或有搬運造材之設備
    者。
七  掘採、毀壞、燒燬或隱蔽根株，以圖罪跡之湮滅者。
八  以贓物燃料，使用於礦物之採取，精製石灰、磚瓦或其他物
    品之製造者。
前項未遂犯罰之。
第1項第5款所製物品，以贓物論，沒收之。


司法院資訊處製作；財團法人民間司法改革基金會備份。
